最高法院刑事判決　　　　　　　　　　　　　　　　八十七年度台上字第二六九號
　　上　訴　人　甲○○
　　　　　　　　乙○○
右上訴人等因殺人案件，不服台灣高等法院台中分院中華民國八十六年十一月五日第
二審判決（八十六年度上訴字第一四○五號，起訴案號：台灣彰化地方法院檢察署八
十六年度偵字第三六六號），提起上訴，本院判決如左：
    主  文
原判決關於甲○○、乙○○部分撤銷，發回台灣高等法院台中分院。
    理  由
本件原判決認定甲○○曾於民國八十一年間犯賭博罪，經台灣台中地方法院判處有期
徒刑三月確定，於八十一年九月十三日易科罰金執行完畢。緣上訴人乙○○於八十一
、二年間，受謝通運（已於八十二年間遭殺害死亡）之委託，寄藏謝通運所有德國製
９ＭＭ口徑半自動手槍壹枝及同口徑子彈十二發（未經許可，寄藏上開槍、彈部分，
未據起訴）。洪順天（已判刑確定）為上訴人乙○○之友，洪順天因其所開設位於彰
化縣二林鎮○○路○段二號而交由其姊洪錦雲經營之檳榔店，於八十五年十一月十六
日凌晨五時三十分許，遭數名不詳姓名之男子砸毀，經私下探知，係由陳秋冬為報復
洪順天於同年月十五日深夜，在陳秋冬所經營設於彰化縣芳苑鄉○○村○○路○○段
五十二號美人座ＫＴＶ內摔酒杯抗議之舉動，而指使他人所為。洪順天乃意圖報復，
於同年月十六日下午一時四十分許，由台中市南屯區居處，前往同區○○○路上訴人
乙○○居處，約同上訴人乙○○返回二林鎮商討報復方式，上訴人乙○○即另行起意
，與洪順天共同基於殺害陳秋冬以絕後患之犯意聯絡，由上訴人乙○○在二林鎮至陽
宮前，提供前揭德國製９ＭＭ口徑半自動手槍壹枝及子彈十二發，並覓得知情且具有
犯意聯絡之上訴人甲○○擔任緊急接應之任務。洪順天與上訴人甲○○遂於同（十六
）日晚上十時四十分許，攜帶前開槍、彈，經上訴人乙○○駕車接送至二林鎮員林客
運站旁，搭乘不知情之洪銘揚所駕駛之計程車前往美人座ＫＴＶ，途中曾擬向上訴人
甲○○之友人李景智借用車輛，惟因李景智未歸而作罷，迄同（十六）日晚上十一時
許，洪順天、上訴人甲○○抵達該ＫＴＶ後，洪順天即持槍彈下車進入店內，上訴人
甲○○則留在計程車上防止計程車司機洪銘揚離去，以利洪順天脫離現場。洪順天進
入店內尋得陳秋冬後，欲質問其砸毀檳榔店之事，陳秋冬即出手欲搜洪順天之身體，
洪順天隨即避入該店二○七號包廂廁所內拔槍準備應對，陳秋冬則避出包廂外，拉住
門把，並喚店內人員持木棍等準備還擊，洪順天見門把遭陳秋冬拉住，立即以所持手
槍朝門把右側位置連續射擊四發，並趁陳秋冬鬆手往大門外逃離之際，拉開包廂門追
至大廳再開一槍，且繼續開槍追殺陳秋冬至店外馬路邊，直至陳秋冬因左側胸部及身
軀多處受槍創倒地不動，洪順天十二發子彈則已全部射擊完畢，洪順天隨即遭陳秋冬
店內之人員多名持木棍追打受傷倒地，上訴人甲○○見場面混亂，不及接應洪順天，
即命洪銘揚將計程車駛離。待洪順天起身又沿道路往彰化縣溪湖鎮方向逃離時，即為
據報趕赴現場之警員逮獲，並扣得前開手槍一把。陳秋冬遭洪順天槍擊後，終因左側
胸部及身體多處槍創，致失血性休克，雖經送醫仍於翌（十七）日凌晨零時四十六分
許，不治死亡。上訴人甲○○逃離現場後，隨即以行動電話聯絡李景智至鹿港鎮某加
油站代為墊付車資，並即聯絡上訴人乙○○駕車接送至台中市躲藏等情，因而維持第
一審關於論處上訴人乙○○共同殺人，上訴人甲○○共同殺人累犯罪刑之判決，駁回
檢察官及上訴人等在第二審有關此部分之上訴，固非無見。
惟查：(一)、有罪之判決書應記載認定犯罪事實所憑之證據及其認定之理由，刑事訴訟
法第三百十條第一款定有明文。又共同被告所為不利於己之陳述，固得採為其他共同
被告犯罪之證據，但此項不利之陳述，須無瑕疵可指，且就其他方面調查又與事實相
符者，始得採為犯罪事實之認定。原判決雖依共同被告洪順天於八十五年十一月十七
日、同年月二十七日在警訊及偵查中之自白，為認定洪順天與上訴人乙○○有殺害陳
秋冬之犯意聯絡，由乙○○在彰化縣二林鎮至陽宮前提供其於八十一、二年間受謝通
運之託所寄藏之德國製九ＭＭ口徑半自動手槍一枝及子彈十二發，並覓得知情且具有
犯意聯絡之上訴人甲○○擔任緊急接應之任務而共同槍殺陳秋冬犯罪事實之證據。但
共同被告洪順天於八十五年十一月十七日警訊時係供稱：伊在八十五年十一月十六日
十三時許睡醒後，知道檳榔店被砸毀，就打電話給上訴人乙○○，叫他準備槍枝給伊
，乙○○說沒問題，伊就從台中市到彰化縣二林鎮，再到乙○○家，由乙○○將做案
用之西德製制式九○手槍一把、子彈十二顆、彈匣一個交給伊，並教伊如何使用，伊
要殺陳秋冬有乙○○、魏志洋（指上訴人甲○○）知道，伊與魏志洋兩人由員林客運
二林站旁叫一部計程車前往美人座ＫＴＶ殺陳秋冬（見相驗卷第五頁正面）；同日檢
察官偵訊時供稱：八十五年十一月十六日中午一點多，伊知檳榔攤被砸，就打電話給
乙○○，要向其借槍，伊到乙○○家向其借了一枝九○手槍及子彈十二顆（見相驗卷
第四十八頁正、背面）。同年十一月二十七日共同被告洪順天在警訊中供稱：八十五
年十一月十六日中午一點多，伊打電話給伊姐洪錦雲及乙○○才知道檳榔店被砸之事
，伊便坐計程車去台中市○○○路找乙○○，一起開車回二林，途中以行動電話與許
武祥連絡，許武祥便叫伊等在二林鎮○○路洪外科醫院再往西的郊區路口等他，約在
下午三點半左右會合，便在該路口左轉約十至二十公尺處下車，許武祥說鐵管彬有打
電話說店（指檳榔店）是他們砸的，看你要怎麼處理？伊向許武祥說也要去砸陳秋冬
開的美人座ＫＴＶ，乙○○說去砸店後也有事尾，不如把頭夾掉（意思是殺掉）。許
武祥說隨便你怎麼做，隨即叫伊至二林鎮○○路至陽宮等，許武祥與乙○○即駕車離
去，伊便到至陽宮等了十幾分鐘後，許武祥和乙○○一起駕車來，帶一枝西德制式九
○手槍、子彈十二顆，用塑膠袋裝著，由阿丁（乙○○）交給伊，許武祥和乙○○並
在伊車上教伊如何使用該槍（見相驗卷第一二六頁背面、第一二七頁正面）。同日嗣
在檢察官偵訊時，供稱：八十五年十一月十六日伊槍殺陳秋冬所用之槍是乙○○交給
伊的，伊跟乙○○從台中回到二林，在途中打行動電話和許武祥連絡，許武祥叫伊在
二林鎮○○路與照西路路口等，許武祥跟乙○○離開回來時，就拿那一把槍給伊等語
。其先後二日所供上訴人乙○○交槍給伊之地點及情節互不一致，究竟實情如何，原
審未予調查釐清，遽為上開之認定，復未說明其認定之理由，自有應於審判期日調查
之證據未予調查及判決理由不備之違法。(二)、審理事實之法院對於被告有利及不利之
證據，應一律注意，詳為調查，綜合全案證據資料，本於經驗法則以定其取捨，並將
取捨證據及得心證之理由於判決內詳為說明。故證據雖已調查，而尚有其他部分並未
調查，仍難遽為被告有利或不利之認定。共同被告洪順天固曾於警訊及偵查中供稱做
案之槍彈係乙○○於八十五年十一月十六日案發當日所交付，但自八十六年一月三日
後之警訊及歷次偵審中則一再供稱：做案之九○手槍及子彈，是綽號「阿丁」之乙○
○於八十五年八月間某日下午約五時許拿到伊家寄藏，共有二枝手槍及子彈約三十顆
，伊與乙○○曾拿到甘蔗園試射約十八顆，剩十二顆在射擊陳秋冬之店及人用完，另
外一把九○手槍藏在伊家倉庫上方之橫樑夾縫中等語，旋果帶同警員在其所指之處所
，起出所指之另把西德制式Ｐ－二二八型九○手槍一枝（含彈匣）扣案（見八十六年
偵字第三六六號偵查卷第十九頁正、背面、第二十一頁背面、第二十四、二十五頁）
。是共同被告洪順天所稱槍彈係上訴人乙○○於八十五年八月間所寄藏似非全係嗣後
虛構翻異之詞，而上訴人乙○○所辯該槍彈係伊於八十五年八月份拿去寄放在洪順天
處，當時因警察曾去伊家臨檢所以拿去洪順天那裏寄放一節，尚非全然無據。原審對
此有利於上訴人等之證據，既未詳加調查並予釐清，竟捨洪順天帶同警員起出另枝手
槍之事實而不提，其採證難謂與證據法則無違，復有應於審判期日調查之證據而未予
調查之違法。(三)、按檢察官就犯罪事實一部起訴者，其效力及於全部，刑事訴訟法第
二百六十七條定有明文。又槍砲彈藥刀械管制條例第七條第四項及第十一條第四項（
八十六年十一月二十四日修正公布前舊法為第十一條第三項）係將「持有」與「寄藏
」為分別之處罰規定，則單純之「持有」固不包括「寄藏」，但「寄藏」之受人委託
代為保管，其保管之本身所為之「持有」既為「寄藏」之當然結果，法律上自應僅就
「寄藏」行為為包括之評價，不應分割為二而分別評價。本件檢察官已就上訴人乙○
○非法持有上開槍彈之事實提起公訴，有起訴書附卷可稽，原審審理結果既認上訴人
乙○○持有之上開槍彈係於八十一、二年間受謝通運委託代為保管，因寄藏而持有該
槍彈，則檢察官雖僅就寄藏後部分持有之事實起訴，依上述說明能否謂起訴之效力不
及於寄藏而不予審判，非無研求之餘地。乃原判決既謂上訴人乙○○受託寄藏上開槍
彈之犯行與本件其提供槍彈參與殺人之犯行，犯意各別，其寄藏槍彈部分未經起訴，
無從論斷，又謂其寄藏後另行起意持該槍彈供洪順天為本件殺人之犯行，就其提供槍
、彈行為，則無從再予以論罪云云，似認檢察官起訴上訴人乙○○持有槍彈之行為，
應包涵於寄藏行為之內而予評價，亦有判決理由矛盾之違誤。(四)、關於刑法上正犯、
從犯之區別，應以主觀之犯意及客觀之犯行為準，凡以自己犯罪之意思參與犯罪，無
論其所參與者是否犯罪構成要件之行為皆為正犯，如以幫助他人犯罪之意思而參與犯
罪構成要件以外之行為者，始為從犯。原判決僅認定上訴人甲○○對於洪順天要殺陳
秋冬之事知情（並未參與事前謀議），且於黃順天持槍進入ＫＴＶ店槍殺陳秋冬時，
留在計程車上防止計程車司機洪銘揚離去，以利洪順天殺人後脫離現場，並未認定上
訴人甲○○有參與殺人犯罪構成要件行為之實施，對於上訴人甲○○究以自己犯罪之
意思或幫助洪順天犯罪之意思參與上述行為，則未予釐清說明，遽論以共同正犯亦有
可議。上訴人等上訴指摘原判決關於此部分不當，非全無理由，應認有撤銷發回更審
之原因。
據上論結，應依刑事訴訟法第三百九十七條、第四百零一條，判決如主文。
中      華      民      國    八十七    年      一      月    二十二    日
                              最高法院刑事第七庭
                                  審判長法官  丁  錦  清
                                        法官  賴  忠  星
                                        法官  林  茂  雄
                                        法官  王  居  財
                                        法官  張  淳  淙
      右正本證明與原本無異
                                              書  記  官
中      華      民      國    八十七    年      二      月      二      日
